【裁判字號】    96,訴,973
【裁判日期】    970306
【裁判案由】    公共危險
【裁判全文】
臺灣彰化地方法院刑事判決               96年度訴字第973號
公  訴  人  臺灣彰化地方法院檢察署檢察官
被      告  甲○○
選任辯護人  劉鴻基律師
被      告  丁○○
選任辯護人  陳佳俊律師
上列被告等因公共危險案件，經檢察官提起公訴（95年度偵字第
11547號），本院判決如下：
    主  文
甲○○共同放火燒燬現供人使用之住宅，累犯，處有期徒刑玖年
，扣案之打火機壹個沒收。
丁○○共同放火燒燬現供人使用之住宅，處有期徒刑捌年拾月，
扣案之打火機壹個沒收。
    犯罪事實
一、甲○○曾於民國93年間因公共危險案件，經臺灣臺中地方法
    院以93年度中交簡字第1237號刑事簡易判決判處有期徒刑3
    月確定，並於93年10月29日易科罰金執行完畢。其與丁○○
    均係蔡崇得所經營「鴻園景觀工程有限公司（下稱鴻園公司
    ）」之員工，亦均明知在彰化縣彰化市○○路○ 段370 之7
    號建物之1 、2 樓，現係分別兼供丁○○、鴻園公司庶務乙○○及其均已成年之家人居住使用之住宅。甲○○、丁○○
    與鴻園公司庶務乙○○於95年12月14日下午約5 、6 時許，
    自外收工一起返回位於上址之供丁○○、乙○○平日住宿所
    用之住宅兼鴻園公司苗圃處後，鴻園公司庶務乙○○即先於
    同年月14日晚上9 時許離開上址，丁○○明知其精神狀態在
    喝酒後易有犯罪不當之行為，猶與甲○○續留在上址處一起
    飲用燒酒雞、米酒及高粱酒等酒類並唱歌作樂，嗣丁○○因
    酒後致依其辨識而行為之能力已顯著減低，其自覺與女友間
    感情不順，為抒發心中情緒，遂喝令甲○○放火燒燬現供人
    使用之住宅洩憤，詎甲○○於仍有自己意思決定自由之情狀
    ，且未達辨識力顯著降低之程度下，藉著幾分酒意，未加以
    拒絕，其2 人乃共同基於放火燒燬現供人使用之住宅之犯意
    聯絡，於同年月14日晚上11時30分，推由甲○○先搬取置於
    上址之建物1 樓即小木屋旁之汽油桶1 桶，並潑灑桶內汽油
    在前揭建物1 樓即丁○○居住之小木屋床上，再持甲○○所
    有自備之打火機1 個點燃該床鋪上之汽油（按起訴書誤載起
    火點尚包括小木屋外之盆樹1 盆），致使該汽油起火燃燒，
    甲○○、丁○○見火勢竄起後，隨即離開該小木屋，並將汽
    油桶及桶蓋棄置在前揭小木屋外，該火勢即迅速延燒，造成
    前揭供鴻園公司庶務乙○○及其家人、丁○○居住使用之住
    宅房屋1 、2 樓結構體及乙○○所有停放或擺放於該住宅內
    之車牌號碼B7—6810號吉普車1 輛、車牌號碼JLG —051 號
    機車1 臺、盆景120 盆、木製家具及古董藝品均燒燬之災害
    （合計損失約新臺幣（下同）4 、5 百萬元），而甲○○則
    騎乘機車搭載丁○○逃離現場，騎至臺中市○○路上之某便
    利商店，圖欲製造不在場證明，避免他人懷疑。嗣經附近鄰
    人丙○○於睡夢中發覺鴻園公司之上開起火情狀，請其子林
    世仁報警到場救火，經警方通知鴻園公司庶務乙○○到場，
    並詢問發生火災經過之際，甲○○、丁○○始於同年月15日
    凌晨2 時30分，騎乘機車由臺中市返回上址火場觀看，即為
    警方循線上前盤問，並扣得甲○○所有之上開打火機1 個，
    進而查獲上情。
二、案經彰化縣警察局彰化分局報請臺灣彰化地方法院檢察署檢
    察官偵查起訴。
    理  由
一、程序部分：
  (一)按被告以外之人於審判外之言詞或書面陳述，除法律有規定
    者外，不得為證據；被告以外之人於偵訊中向檢察官所為之
    陳述，除顯有不可信之情況者外，得為證據，刑事訴訟法第
    159 條第1 項、第159 條之1 第2 項分別定有明文。而所謂
    不可信情況之認定，法院應審酌被告以外之人於陳述時之外
    在環境及情況，例如：陳述時之心理狀況、有無受到外力干
    擾等，以為判斷之依據，故係決定陳述有無證據能力，而非
    決定陳述內容之證明力。是被告以外之人前於偵查中已具結
    而為證述，除反對該項供述得具有證據能力之一方，已釋明
    「顯有不可信之情況」之理由外，皆得為證據。經查，證人
    即共同被告甲○○、丁○○、證人即鴻園公司庶務乙○○分
    別在檢察官偵查時，均係以證人之身份，經檢察官告以具結
    之義務及偽證之處罰，經其等具結，而於負擔偽證罪之處罰
    心理下所為，均係經以具結擔保其證述之真實性。又司法實
    務運作上，咸認偵查中檢察官向被告以外之人所取得之陳述
    ，原則上均能遵守法律規定，不致違法取供，其可信性極高
    ，因而明定除顯有不可信之情況者外，得為證據。亦即，被
    告以外之人於偵查中依法應具結者已具結，向檢察官所為之
    陳述，原則上具有證據能力，於例外「顯有不可信之情況」
    ，始不具證據能力。證人即共同被告甲○○、丁○○、證人
    即鴻園公司庶務乙○○分別於檢察官訊問時之證述（參見偵
    查卷宗第13頁至第14頁、第32頁至第39頁），並無證據顯示
    係遭受強暴、脅迫、詐欺、利誘等外力干擾情形，或在影響
    其心理狀況致妨礙其自由陳述等顯不可信之情況下所為。其
    等於偵訊時之陳述既無顯不可信之情況，依上開說明，自均
    有證據能力。
  (二)按被告以外之人於審判外之陳述，雖不符前4 條之規定，而
    經當事人於審判程序同意作為證據，法院審酌該言詞陳述或
    書面陳述作成時之情況，認為適當者，亦得為證據。當事人
    、代理人或辯護人於法院調查證據時，知有第159 條第1 項
    不得為證據之情形，而未於言詞辯論終結前聲明異議者，視
    為有前項之同意，刑事訴訟法第159 條之5 定有明文。立法
    意旨在於傳聞證據未經當事人之反對詰問予以核實，原則上
    先予排除，惟若當事人已放棄詰問或未聲明異議，基於證據
    資料愈豐富，愈有助於真實發現之理念，且強化言詞辯論主
    義，法院自可承認該傳聞證據例外擁有證據能力。經查，證
    人乙○○於警詢中之陳述（參見警卷第1 頁至第3 頁），雖
    係被告以外之人於審判外之陳述，性質上屬傳聞證據，惟經
    檢察官、被告甲○○、丁○○及其等選任辯護人均同意作為
    證據，又本院審酌該言詞陳述作成時之情況，並查無其他不
    法之情狀，足認為得為本案之證據，依刑事訴訟法第159 條
    之5 之規定，有證據能力。
  (三)按被告以外之人包括共犯、共同被告、被害人、證人等，其
    於審判外之言詞或書面陳述，因違反直接審理及言詞審理之
    原則，應令其踐行證人具結程式及使被告有交互詰問之權利
    ，始符合正當法律程式及憲法賦予人民訴訟權及防禦權之旨
    （司法院大法官會議第384 號、第582 號解釋意旨參照）。
    又被告以外之人於審判外之言詞或書面陳述，係傳聞證據，
    原則上並無證據能力，刑事訴訟法第159 條第1 項定有明文
    。共同被告甲○○、丁○○以被告身份向司法警察所為之陳
    述，均屬傳聞證據，且查無得為證據之例外情形，故其等於
    警詢中所為之陳述，分別對被告丁○○、甲○○並無證據能
    力。
  (四)以下本案所引用被告以外之人於審判外之言詞或書面陳述（
    除理由欄一(一)(二)(三)所述部分外），而不符合刑事訴訟法第15
    9 條之1 至第159 條之4 之規定者，均經本院於審理時當庭
    直接提示而為合法之調查，檢察官、被告甲○○、丁○○及
    其等選任辯護人，均同意作為證據，本院審酌前開證據作成
    或取得之狀況，均無非法或不當取證之情事，亦無顯不可信
    之情況，故認為適當而均得作為證據。是前開證據，依刑事
    訴訟法第159 條之5 之規定，均具有證據能力，先予敘明。
二、訊據被告甲○○固對其於上揭時、地，與被告丁○○共同飲
    酒後，將置於鴻園公司小木屋旁之汽油桶內之汽油潑灑於前
    揭小木屋內床鋪上，再以打火機點燃潑灑於小木屋內床鋪上
    之汽油，造成火勢燒燬現供人使用住宅之事實坦承不諱，惟
    矢口否認有何故意放火燒燬現供人使用住宅之犯行，並辯稱
    ：其原欲離開鴻園公司處，然遭被告丁○○酒後喝令、以拳
    頭毆打其頭部、臉部及全身，並持鋸子架在其頸部脅迫其放
    火，放火後，被告丁○○要求其騎乘機車載被告丁○○離去
    ，騎至臺中市○○路上之某便利商店後，其有要求被告丁○○返回現場，返回現場途中，被告丁○○要求其與之串供，
    佯稱不知鴻園公司為何會著火云云；另被告丁○○固對其與
    被告甲○○於火災後，騎乘機車由臺中市○○路上之某便利
    商店返回鴻園公司即兼供被告丁○○、證人乙○○及其家人
    居住使用之住宅處之事實坦承不諱，惟矢口否認有何放火燒
    燬現供人使用住宅之犯行，並辯稱：案發當時因其飲酒過多
    ，已經酒醉，其不知道有無放火，但其並未持鋸子或毆打被
    告甲○○，亦未要求被告甲○○潑灑汽油縱火燒燬證人乙○○及其家人居住使用之住宅處云云。惟查：
  (一)按告訴人、證人之陳述有部分前後不符，或相互間有所歧異
    時，或因記憶淡忘、或事後迴護被告、或因其他事由所致，
    究竟何者為可採，法院仍得本其自由心證予以斟酌，非謂一
    有不符或矛盾，即應認其全部均為不可採信；尤其關於行為
    動機、手段及結果等之細節方面，告訴人之指陳，難免故予
    誇大，證人之證言，有時亦有予渲染之可能；然其基本事實
    之陳述，若果與真實性無礙時，則仍非不得予以採信（最高
    法院74年臺上字第1599號判例要旨、同院90年度臺上字第60
    78號判決要旨參照）；況認事採證、證據之取捨及證據證明
    力之判斷，俱屬事實審法院之職權，苟無違證據法則，自不
    能指為違法；是供述證據前後雖有差異或矛盾，事實審法院
    非不可本於經驗及論理法則，斟酌其他情形，作合理之比較
    ，定其取捨；其就供述證據之一部，認為真實者，予以採取
    ，亦非法則所不許。因之，告訴人或證人供述之證據，前後
    縱有差異，事實審法院依憑告訴人或證人前後之供述證據，
    斟酌其他證據，本於經驗法則與論理法則，取其認為真實之
    一部，作為論罪之證據，自屬合法（最高法院90年度臺上字
    第6943號判決要旨參照）。
  (二)被告甲○○、丁○○均明知證人鴻園公司庶務乙○○所有位
    於上址之前揭1 、2 樓建物，現係分別兼供被告丁○○、鴻
    園公司庶務乙○○及其家人居住使用之住宅等情，業據證人
    即鴻園公司庶務乙○○分別於偵訊、本院審理中均具結證述
    ：甲○○、丁○○均明知位於上址之2 樓建物處，平日係兼
    供其與其均已成年之家人居住使用之住宅，且內裝有有線電
    視、居住設備均齊全，另1 樓部分則為員工宿舍，該地上建
    物均為其自己出資興建且尚未辦理保存登記之建物等語（參
    見偵查卷宗第38頁、本院97年1 月29日審判筆錄第19頁至第
    20頁）證述明確，並有彰化縣警察局彰化分局96年1 月23日
    彰警分偵723 字第0960001135號函檢附之事故現場圖1 張、
    彰化縣消防局火災原因調查報告書1 份、現場照片26張（參
    見偵查卷宗第45頁至第58頁、第82頁至第94頁）附卷可參，
    核屬相符，且為被告甲○○、丁○○所不否認。從而，前揭
    位於上址之1 、2 樓建物，現係分別兼供被告丁○○、證人
    即鴻園公司庶務乙○○及其家人居住使用，即非單純僅供被
    告丁○○居住使用，而屬現供人使用之住宅，應可認定。
  (三)上揭住宅經人縱火燃燒後，證人即火場附近鄰居丙○○於95
    年12月15日凌晨0 時許，發現前揭火災，適證人丙○○之子
    林世仁亦返回自己住處，經證人丙○○要求證人林世仁報警
    到場救火等情，業據證人丙○○分別於警詢、本院審理中具
    結證述；證人林世仁於警詢中證述明確（參見偵查卷宗第59
    頁至第62頁；本院97年1 月29日審判筆錄第6 頁至第8 頁）
    。另證人即到場員警戊○○亦於本院審理中具結證述：本案
    前揭房屋住宅於滅火後其重要結構均已燒燬（參見本院97年
    2 月19日審判筆錄第7 頁）；證人乙○○於本院審理中具結
    證述：其與其家人、被告丁○○居住使用之住宅房屋1 、2
    樓結構體、其所有停放或擺放於該住宅內之車牌號碼B7—68
    10號吉普車1 輛、車牌號碼JLG —051 號機車1 臺、盆景12
    0 盆、木製家具、古董藝品等物均燒燬，合計損失約4 、5
    百萬元（參見本院97年1 月29日審判筆錄第21頁）等語明確
    。而案發後彰化縣消防局東區分隊出動消防車4 輛、消防隊
    員共計11名前往現場搶救，抵達現場時，前揭建物已陷入一
    片火海，並以1 樓員工宿舍、員工宿舍上方貨櫃屋、東側汽
    車停車處部份火勢最為猛烈，火紅烈火不斷向上竄升，2 樓
    北側亦有多次的爆炸聲伴隨藍色火焰，燃燒總面積估計有40
    平方公尺，外側鐵門未開啟，工寮門窗均已燒燬，電源已跳
    脫，因火勢燃燒猛烈，並伴隨高溫之輻射熱，彰化縣消防局
    東區分隊復請求彰化分隊支援前來搶救，於同日凌晨1 時29
    分，始控制火勢，嗣於同日凌晨2 時20分許，火勢始遭撲滅
    ，現場勘查起火燃燒之建築物西側1 樓員工宿舍內部受燒情
    形特別嚴重，他處受燒僅燻黑、變色較為輕微，顯示火流於
    1 樓房間內部往各處燃燒，且宿舍四周木製隔間板受燒後燻
    黑、碳化、燒細情形最為嚴重，並發現現場房間內擺放之電
    視機受燒後軟化、燒溶、燒失，且地板受燒變色情形特別嚴
    重，顯示該處燃燒較為猛烈，故研判起火處位於西側房間靠
    近電視機附近，火勢由該處最先起火燃燒，而本案於現場勘
    查時，於建築物西側1樓 員工宿舍房間內地板，採取證物（
    碳化物）送內政部消防署鑑驗，鑑定結果含有重石油蒸餾成
    分，是本案以人為縱火所造成之火災可能性較大等情，亦有
    彰化縣警察局彰化分局96年1 月23日彰警分偵723 字第0960
    001135號函檢附之事故現場圖1 張、彰化縣消防局火災原因
    調查報告書1 份、內政部消防署鑑定案件編號第952213 號
    火災證物鑑定報告1 紙、現場照片26張（參見同上偵查卷宗
    第45頁至第58頁、第77頁至第94頁）、現場災後照片48張（
    參見本院卷宗）附卷可參，核屬相符。是前揭住宅建物含其
    內之前開物品，經人縱火引燃汽油，造成火勢延燒而全數燒
    燬之事實，應可認定。至起訴書雖記載起火點包括前揭建物
    1 樓即丁○○居住之小木屋床上、小木屋外之盆樹1 盆等語
    ，然本案起火處位於前揭住宅西側房間靠近電視機附近，已
    如前述，且被告甲○○於本院審理中亦稱，其雖有持打火機
    欲點屋外之盆樹上之汽油，但並未點著，且此部分亦未與潑
    灑在小木屋部分之汽油接連起來（參見本院97年2 月19日審
    判筆錄第25頁）等語，亦核與前揭鑑定報告相符。故本案之
    起火點應僅在前揭建物1 樓即丁○○居住之小木屋床床鋪附
    近即位於上址西側房間靠近電視機附近，不包括該小木屋外
    之盆樹1 盆部分，應可認定，起訴意旨就本案起火點部分認
    為尚包括該小木屋外之盆樹1 盆等語，尚有誤解，先予說明
    。
  (四)被告甲○○、丁○○於本院審理中均自承，其等與證人乙○○於95年12月14日下午約5 、6 時許，自外收工一齊返回位
    於上址供被告丁○○、證人乙○○及其家人平日住宿所用之
    住宅暨兼鴻園公司苗圃處後，證人乙○○即先於同年月14日
    晚上9 時許離開上址，而其等2 人則續留在上址處一起飲用
    燒酒雞、米酒2 瓶並唱歌作樂等語，亦核與證人乙○○於本
    院審理中具結證述：其與被告甲○○、丁○○於95年12月14
    日下午約5 、6 時許，自外收工一齊返回位於上址供其及其
    家人、被告丁○○平日住宿所用之住宅暨兼鴻園公司苗圃處
    後，其先於同年月14日晚上9 時許離開上址，其離去之際，
    被告甲○○、丁○○仍續留在上址處一起吃摻有米酒之燒酒
    雞，並唱歌作樂，彼此有說有笑，其有交代被告甲○○已經
    晚上9 時許，不要吵到他人，趕快收一收之後，即離開該處
    （參見本院97年1 月29日審判筆錄第10頁至第13頁）等語相
    符，爰審酌證人乙○○離開上址時，被告甲○○、丁○○仍
    續留在上址處一起飲用燒酒雞，並唱歌作樂，彼此有說有笑
    ，且證人即共同被告丁○○亦於本院審理中自承，其確定案
    發當時並未曾持鋸子脅迫被告甲○○等語明確，足徵被告甲○○、丁○○案發當時，彼此間並非如被告甲○○所稱受暴
    力脅迫而喪失意思自由之情狀，否則依常理被告甲○○應無
    可能繼續與被告丁○○共同在上址處飲酒唱歌。
  (五)被告丁○○因酒後自覺感情不順而喝令要求被告甲○○搬運
    、潑灑汽油，並引燃汽油放火燒燬前揭現有人居住住宅之事
    實，業經證人即共同被告甲○○於偵訊、本院審理中均具結
    證述：其與被告丁○○飲酒後，嗣被告丁○○因感情因素，
    心情不佳而喝令要求其放火燒燬前揭建物，其於同年月14日
    晚上11時30分，先搬取置於上址之1 樓小木屋旁之汽油桶1
    桶，並潑灑桶內汽油在1 樓即被告丁○○居住之小木屋床上
    ，再持其所有自備之打火機1 個點燃該床鋪上之汽油，該汽
    油隨即起火燃燒，其與被告丁○○見火勢竄起後，隨即先後
    離開該小木屋，並將汽油桶及桶蓋棄置在前揭小木屋外，該
    火勢即迅速延燒，其隨即騎乘機車搭載被告丁○○離去至位
    於臺中市○○路之某便利商店，其與被告丁○○後來返回現
    場時，前揭住宅已經燒燬（參見警卷第14頁至第15頁；偵查
    卷宗第14頁、第35頁至第36頁；本院97年1 月29日審判筆錄
    第35頁至第36頁）等語；證人丁○○於偵訊、本院審理中均
    具結證稱：案發前因其打電話給女友，女友均不接電話，導
    致其心情不佳（參見偵查卷宗第14頁；本院97年1 月29日審
    判筆錄第27頁）等語屬實，且有酒精測定紀錄表2 紙、火警
    現場圖1 紙、現場照片22張（參見同上警卷第29頁至第42頁
    ）附卷可參。是被告丁○○於前揭時、地，因酒後自覺感情
    不順而喝令要求被告甲○○搬運、潑灑汽油在員工宿舍1 樓
    房間內，並引燃汽油造成火勢延燒至上方貨櫃屋及東側庭園
    、停車場而全數燒燬前揭建物，放火後再由被告甲○○騎乘
    機車搭載被告丁○○離去現場之事實，應可認定。
  (六)被告甲○○雖辯稱，其係遭被告丁○○酒後毆打、持鋸子脅
    迫控制行動及意思而放火，當時被告丁○○已經無法控制自
    己，其欲持行動電話報警呼救，但行動電話遭被告丁○○搶
    走丟棄，且經其極力抵抗，並遭被告丁○○毆打左臉頰留有
    3 乘以3 公分面積之瘀傷，事後並未就醫，亦未向警方說明
    有受傷之情事云云，然查：
    1.證人即共同被告丁○○於本院審理中具結證述：其確定案
      發當日並未持鋸子脅迫被告甲○○（參見本院97年1 月29
      日審判筆錄第31頁）等語；證人即到場處理員警戊○○於
      本院審理中具結證述：其到場處理時，被告甲○○並未向
      警方出示或說明，亦未要求警方將其送醫處理臉上遭受丁○○毆打所致之瘀傷（參見本院97年2 月19日審判筆錄第
      6 頁）等語；證人乙○○於本院審理中具結證稱：案發當
      時其在現場及警局均未看見被告甲○○身上有傷痕（參見
      本院97年1 月29日審判筆錄第16頁）等語，否認被告甲○○前揭所辯，且依警方於95年12月15日凌晨3 時30分在案
      發現場所拍攝被告甲○○之照片2 張（參見警卷第33頁、
      第34頁）內容所示，被告甲○○左側臉頰亦無任何瘀傷，
      頸部亦無任何鋸齒痕跡，被告甲○○所辯已顯有可疑之處
      。
    2.又被告甲○○、丁○○於放火前，仍在上址處飲酒作樂等
      情，已如前述，顯見被告甲○○、丁○○於放火前並無任
      何齟齬不快之情狀；而被告甲○○、丁○○彼此身高、體
      型相差不多等情，業經本院於97年1 月29日當庭勘驗屬實
      （參見本院97年1 月29日審判筆錄第23頁），並有照片1
      張（參見本院卷宗）附卷可參，縱若被告丁○○欲圖以一
      己之力控制被告甲○○行動已非易事。
    3.況被告甲○○若確實遭被告丁○○於酒後施以強暴、脅迫
      或毆打控制行動、意思決定自由，當可大聲呼救或利用潑
      灑汽油於室內而被告丁○○無法緊跟在旁之際自行趁隙逃
      跑，然被告甲○○竟捨前述簡便脫困解救之道而不為，復
      仍願騎乘機車搭載具有危害自己生命安全可能之被告丁○○前往臺中市位於○○路之便利商店購買酒類，顯與常情
      有違。
    4.復參酌被告甲○○於本院審理中，亦自承在臺中市之便利
      商店係由被告丁○○下車購買酒類，依常情觀之，如被告
      甲○○確實係遭被告丁○○施以強暴、脅迫而喪失意思決
      定自由情狀下放火，當亦可利用此機會向他人求救或脫離
      被告丁○○之控制，然被告甲○○亦仍未有任何對外求救
      表示，且依被告甲○○所辯，有遭被告丁○○大力毆打而
      受有臉頰瘀傷，此為有利於己之事證，其竟於警詢中未曾
      向警察提出就醫驗傷以求保全證據，事後亦未自行就醫，
      亦均與常情有違。
    5.被告甲○○雖辯稱其欲報警之行動電話遭被告丁○○奪走
      丟棄云云，然經被告丁○○否認上情，至證人乙○○雖於
      本院審理中具結證述：案發後隔天，其在火災現場之未燃
      燒樹下有拾獲被告甲○○所有遺留在地上之行動電話1 支
      ，並交還與被告甲○○（參見本院97年1 月29日審判筆錄
      第14頁）等語，然該行動電話或可能係被告甲○○於倉忙
      欲離開火災現場所遺落，並非當然足以證明係遭被告丁○○所奪取丟棄，尚難為有利於被告甲○○事實之認定。
    6.從而，被告甲○○雖經被告丁○○於酒後喝令要求放火，
      然其自身尚有意思決定自由，並未完全受被告丁○○控制
      ，且被告甲○○於警詢、偵訊、本院準備程序及審理中，
      均就本案放火過程陳述綦詳，足認其行為時之辨識能力並
      無顯著降低之情狀，竟藉著幾分酒意附和、配合被告丁○○而實施放火燒燬現供人使用之住宅之事實，亦堪認定。
      是被告甲○○此部分之辯解，核與前揭事證不符，亦與常
      情有違，應係臨訟卸責之詞，不足採信。
  (七)至被告丁○○則辯稱，當時其已經酒醉，對於放火過程均不
    清楚云云；另被告丁○○之選任辯護人則為被告丁○○辯稱
    ，被告丁○○因當晚酒醉已達精神障礙致其辨識而行為之能
    力，顯著減低等語。然查：
    1.刑法第19條第3 項之原因自由行為，係指行為人在精神、
      心智正常，具備完全責任能力時，本即有犯罪故意，並為
      利用以之犯罪，故意使自己陷入精神障礙或心智缺陷狀態
      ，而於辨識行為違法之能力與依辨識而行為之自我控制能
      力欠缺或顯著降低，已不具備完全責任能力之際，實行該
      犯罪行為；或已有犯罪故意後，偶因過失陷入精神障礙或
      心智缺陷狀態時，果為該犯罪；甚或無犯罪故意，但對客
      觀上應注意並能注意或可能預見之犯罪，主觀上卻疏未注
      意或確信其不發生，嗣於故意或因有認識、無認識之過失
      ，自陷於精神障礙或心智缺陷狀態之際，發生該犯罪行為
      者，俱屬之。故原因自由行為之行為人，在具有完全刑事
      責任能力之原因行為時，既對構成犯罪之事實，具有故意
      或能預見其發生，即有不自陷於精神障礙、心智缺陷狀態
      及不為犯罪之期待可能性，竟仍基於犯罪之故意，或對應
      注意並能注意，或能預見之犯罪事實，於故意或因過失等
      可歸責於行為人之原因，自陷於精神障礙或心智缺陷狀態
      ，致發生犯罪行為者，自應與精神、心智正常狀態下之犯
      罪行為同其處罰。是原因自由行為之行為人，於精神、心
      智狀態正常之原因行為階段，即須對犯罪事實具有故意或
      應注意並能注意或可得預見，始符合犯罪行為人須於行為
      時具有責任能力方加以處罰之原則；依刑法第19條規定，
      刑事責任能力，係指行為人犯罪當時，理解法律規範，辨
      識行為違法之意識能力，與依其辨識而為行為之控制能力
      。行為人是否有足以影響意識能力與控制能力之精神障礙
      或其他心理缺陷等生理原因，因事涉醫療專業，固應委諸
      於醫學專家之鑑定，然該等生理原因之存在，是否致使行
      為人意識能力與控制能力欠缺或顯著減低之心理結果，係
      依犯罪行為時狀態定之，故應由法院依調查證據之結果，
      加以判斷（最高法院96年度臺上字第6368號判決要旨參照
      ）。
    2.被告丁○○案發後於95年12月15日凌晨3 時39分，雖經警
      方以呼氣測試酒精濃度為0.94MG/L等情，此有酒精測定紀
      錄表1 紙在卷可參。然被告丁○○於本院審理中亦自承，
      其於返回現場前，在臺中市某便利商店另亦有飲用啤酒酒
      類等語（參見本院97年1 月29日審判筆錄）明確，是尚難
      憑前揭呼氣酒精測試資料即可推認被告丁○○於要求被告
      甲○○放火之行為時，即已達酒醉酩酊陷入精神障礙或心
      智缺陷，而於辨識行為違法之能力與依辨識而行為之自我
      控制能力完全欠缺之狀態；復參酌前述被告丁○○於由臺
      中市返回火災現場途中，仍知要與被告甲○○就火災發生
      經過串供等情觀之，顯見被告丁○○於要求被告甲○○縱
      火當時對外界事物之理解及判斷能力並非完全喪失，其辯
      稱因酒醉不復記憶等語，顯係事後卸責之詞。
    3.另本院委託行政院國軍退除役官兵輔導委員會臺中榮民總
      醫院就被告丁○○是否有足以影響意識能力與控制能力之
      精神障礙或其他心理缺陷等生理原因鑑定結果雖認為被告
      丁○○雖有酒癮，目前智商能力落在輕度智能不足範圍內
      ，其精神狀態檢查並無異常情形，而根據被告丁○○所述
      放火當時已經喝醉，放火的事情，其自己不知道，因此推
      估被告丁○○當時處於病態酩酊狀態即酒後因情緒激烈變
      動而突然呈現朦朧狀態，失去對時間、場所、人物之辨識
      能力，導致其辨識行為違法或依其辨識而行為之能力有顯
      著減低之情形等情，此亦有該院96年12月31日中榮醫企字
      第0960019341號函檢附之精神鑑定報告書1 份（參見本院
      卷宗）附卷可參。然被告丁○○於本院審理中自承其曾因
      酒後誤事、與人打架或駕車發生車禍（參見本院97年2 月
      19日審判筆錄第23頁）等語，足徵其已明知在飲用酒類後
      ，精神狀態易有犯罪不當之行為，猶於為本案放火犯行前
      飲用酒類，是被告丁○○當時飲酒過量而使認知、判斷能
      力已遜於通常情形，亦即陷入精神障礙或心智缺陷狀態，
      而於辨識行為違法之能力與依辨識而行為之自我控制能力
      顯著降低，惟其飲酒之初，其仍有充分之意思決定自由，
      猶執意飲酒而降低自己之注意能力，依刑法第19條第3 項
      ：「因故意或過失自行招致精神障礙或心智缺陷者，其行
      為不適用前二項不罰或減輕其刑」之規定即「原因自由行
      為」理論，被告尚不得依其飲酒後之精神狀態冀圖免責，
      併此說明。
    4.被告丁○○於本院審理中亦自承，於被告甲○○點火前，
      並無持鋸子脅迫被告甲○○，且其知悉放火後，有要求被
      告甲○○騎機車載其至臺中市某便利商店購買啤酒飲用等
      語，已如前述，如被告丁○○確實因酒醉而意識完全不清
      楚，按理當對其於放火前有無持鋸子脅迫被告甲○○、放
      火後要求被告甲○○騎機車離去火場至便利商店購買啤酒
      飲用之前後接續情節，無法明確陳述，反而能明確陳述其
      於放火前並無持鋸子脅迫被告甲○○、放火後有要求被告
      甲○○騎機車載其至便利商店購買啤酒飲用之前後接續情
      節，僅對於自己有無參與或喝令指示被告甲○○放火之重
      要過程，記憶不清，顯與常情有違，益徵被告丁○○案發
      時因飲酒過量而使認知、判斷能力僅有已遜於通常情形，
      亦即於辨識行為違法之能力與依辨識而行為之自我控制能
      力顯著降低，並非完全喪失，否則自無法就放火前後之過
      程明確陳述。另審酌證人即共同被告甲○○於本院審理中
      具結證述：其與丁○○放火後，共同騎乘機車前往臺中市
      ○○○路某便利商店，其向丁○○表示應返回前揭火場查
      看，經丁○○應允後，其與丁○○騎機車由臺中市返回前
      揭火場途中，丁○○要求就火災發生原因串供（參見本院
      97年1 月29日審判筆錄第38頁）等語觀之，如被告丁○○
      並未參與本案，更當亦無在返回案發火場途中，另行對被
      告甲○○提出要求串供之必要。是被告丁○○辯稱，其已
      經酒醉，對於放火過程均不清楚云云，核與前揭事證不符
      ，亦與常情有違，亦屬臨訟卸責之詞，自不足採信。
  (八)綜上所述，被告甲○○、丁○○上開所辯，核與前揭證據、
    一般社會事理常情不符，要屬事後卸責之詞，均不足採信。
    本案事證明確，被告甲○○、丁○○共同基於放火燒燬現供
    人使用之住宅之犯意聯絡及行為分擔所為之前揭犯行，堪以
    認定。
三、按刑法放火罪或失火罪所保障者乃社會法益，其所直接侵害
    之法益，為一般社會之公共安全，雖私人之財產法益亦同時
    受侵害，但既列入公共危險罪章內，自以社會公安之法益為
    重；況放火或失火行為原含有毀損性質，如燒燬現供人使用
    之住宅罪，自係指供人居住房屋之整體而言，應包括墻垣及
    該住宅內所有設備、傢俱、日常生活上之一切用品。故一個
    放火或失火行為，若同時燒燬住宅及該住宅內所有其他物品
    ，無論該其他物品為他人或自己所有，與同時燒燬數犯罪客
    體者之情形不同，均不另成立刑法第175 條第1 項或第2 項
    放火燒燬住宅以外他人或自己所有物罪（最高法院79年臺上
    字第1471號判例要旨參照）；次按放火罪既未遂之區別標準
    ，係以目的物獨立燃燒，且足以變更其形體致喪失其效能為
    依據，是放火燒燬現供人使用之住宅罪，如僅室內傢俱燒燬
    ，其房屋構成部分及門窗均未喪失效用者，應成立刑法第17
    3 條第3 項、第1 項之放火燒燬現供人使用住宅未遂罪；亦
    即，刑法第173 條第1 項之放火既遂罪，須房屋構成之重要
    部分已燒燬，如僅房屋內之傢俱、物件燒燬，房屋本身尚未
    達喪失其效用之程度，即不能依該條項論罪（最高法院73年
    度臺上字第2238號判決、同院79年度臺上字第2656號判決要
    旨參照）。依上揭所述，證人乙○○所有之前揭住宅之現場
    燒燬之狀況，已延燒造成該住宅建物門窗均已燒燬，電源已
    跳脫，四周木製隔間板受燒後燻黑、碳化、燒細情形嚴重，
    且地板受燒變色等情，已如前述，並造成該房屋構成之重要
    部分如屋頂、樑柱、牆垣燒燬，已達使房屋本身喪失效用之
    程度，是本案應構成放火燒燬現供人使用之住宅既遂罪。核
    被告甲○○、丁○○所為，均係犯刑法第173 條第1 項之放
    火燒燬現供人使用之住宅既遂罪。另本案雖亦有造成證人乙○○所有停放在該住宅處之吉普車、機車、盆景及木製家具
    、古董等物燒燬之情狀，然上揭物品均係停放或擺放在證人
    乙○○所有住宅即四周圍牆內等情，業據證人乙○○於本院
    審理中證述明確，依前揭說明，被告甲○○、丁○○上揭放
    火行為僅同時燒燬該住宅內所有其他物品，均不另成立刑法
    第175 條第1 項或第2 項放火燒燬住宅以外他人或自己所有
    物罪，附此敘明。被告甲○○、丁○○間，就上揭犯行，互
    有犯意聯絡及行為分擔，均為共同正犯。另查，被告甲○○
    曾於93年間因公共危險案件，經臺灣臺中地方法院以93年度
    中交簡字第1237號刑事簡易判決判處有期徒刑3 月確定，並
    於93年10月29日易科罰金執行完畢等情，此有臺灣高等法院
    被告前案紀錄表、臺灣彰化地方法院檢察署刑案資料查註紀
    錄表各1 份存卷可考，其於5 年內故意再犯本案有期徒刑以
    上之罪，應依刑法第47條第1 項之規定，論以累犯，並加重
    其刑。爰審酌被告甲○○、丁○○受雇於他人，不知謹慎勤
    勉工作，被告丁○○明知自己酒後控制較差，竟仍飲用大量
    酒類，於酒後因私人感情負氣，而要求被告甲○○為本案犯
    行，即趁夜間恣意於現供人使用之住宅放火，釀成重大災禍
    ，且造成被害人乙○○前揭所述財產損失非輕，亦無視他人
    之生命、財產之安全，嚴重破壞社會公共安全秩序，況火勢
    無情，如引燃大火將波及四鄰，影響公共安全甚鉅，迄今尚
    未與被害人乙○○達成和解，犯後猶飾詞卸責，未見悔意等
    一切情狀，各量處如主文所示之刑。
四、沒收為從刑之一種，依主從不可分之原則，應附隨緊接於主
    刑之下而同時宣告；又共同正犯因相互間利用他人之行為，
    以遂行其犯意之實現，本於責任共同之原則，有關沒收部分
    ，對於共犯間供犯罪所用之物，自均應為沒收之諭知（最高
    法院91年度臺上字第5583號判決要旨參照）。經查，扣案之
    打火機1 個，係被告即共犯甲○○所有持以放火之物，業經
    被告甲○○於本院審理中陳述明確，爰依刑法第38條第1 項
    第2 款之規定，併予宣告沒收。至扣案之汽油桶1 個、鋸子
    1 支均係證人乙○○所有，非屬被告甲○○、丁○○所有之
    物；而衣服1 件，則係被告甲○○平常穿著之衣物等情，亦
    經證人乙○○、被告甲○○分別於本院審理中陳述明確，且
    非違禁物，均不予宣告沒收。
五、按對於未發覺之罪自首而受裁判者，得減輕其刑刑法第62條
    前段定有明文。然證人即到場員警戊○○於本院審理中具結
    證述：其據報抵達現場，經乙○○告知始悉於火災發生前，
    該處屋內僅有被告甲○○、丁○○2 人，嗣在火場屋外，其
    向被告甲○○、丁○○詢問有關其等於火災發生前在屋內作
    何事等問題，然因被告甲○○、丁○○2 人回答均含糊不清
    ，其即已懷疑被告甲○○、丁○○涉嫌為本案縱火犯行，在
    其詢問被告甲○○、丁○○問題之前，並無其他員警與被告
    甲○○、丁○○交談（參見本院97年2 月19日審判筆錄第10
    頁）等語明確，依上揭說明，被告甲○○、丁○○並無自首
    之情狀，應可認定。另被告丁○○於本案飲酒之原因係出於
    其自由意願，已如前述，屬故意或過失自行招致，依前揭說
    明，亦屬其原因自由行為，核與刑法第19條第3 項之酌減其
    刑規定不符。又按刑法第59條規定犯罪情狀可憫恕者，得酌
    量減輕其刑，固為法院依法得自由裁量之事項，然非漫無限
    制，必須犯罪另有特殊之原因與環境，在客觀上足以引起一
    般同情，認為即予宣告法定低度刑期尤嫌過重者，始有其適
    用。是為此項裁量減刑時，必須就被告全部犯罪情狀予以審
    酌在客觀上是否有足以引起社會上一般人之同情，而可憫恕
    之情形，始稱適法（最高法院88年度臺上字第6683號判決要
    旨參照）。經查，被告甲○○、丁○○持汽油潑灑前揭住宅
    縱火燒燬，實際對社會治安已構成嚴重性危險，且被告甲○○、丁○○已明知縱火對於他人生命、財務造成重大危險，
    僅為酒後發洩情緒，是依上開說明，被告甲○○、丁○○上
    揭所為犯行，客觀上並無足以引起一般同情，認為即予宣告
    法定低度刑期，猶嫌過重者之情狀。至被告甲○○、丁○○
    所各犯刑法第173 條第1 項之放火燒燬現供人使用之住宅既
    遂罪，為中華民國96年罪犯減刑條例第3 條第1 項第15款所
    定之罪，且宣告刑均已逾有期徒刑1 年6 月，亦無同條例第
    6 條所定之自首情狀，已如前述，核與中華民國96年罪犯減
    刑條例應減刑之規定不符，自均不應予減輕其刑，附此敘明
    。
據上論斷，應依刑事訴訟法第299 條第1 項前段，刑法第28條、
第173 條第1 項、第47條第1 項、第38條第1 項第2 款，中華民
國96年罪犯減刑條例第3 條第1 項第15款，判決如主文。
本案經檢察官吳芙如到庭執行職務。
中    華    民    國    97    年    3     月    6     日
                  刑事第八庭    審判長法  官  李雅俐
                                      法  官  葉明松
                                      法  官  唐中興
以上正本證明與原本無異。
如不服本判決，應於判決送達後10日內，向本院提出上訴書狀，
上訴書狀應「敘述具體上訴理由」，並按他造當事人之人數附繕
本。「切勿逕送上級法院」。
告訴人或被害人對於判決如有不服具備理由請求檢察官上訴者，
其上訴期間之計算係以檢察官收受判決正本之日期為準。
中    華    民    國    97    年    3     月    6     日
                                      書記官  吳政
【附錄本判決論罪法條全文】：
中華民國刑法第173條
放火燒燬現供人使用之住宅或現有人所在之建築物、礦坑、火車
、電車或其他供水、陸、空公眾運輸之舟、車、航空機者，處無
期徒刑或7 年以上有期徒刑。
失火燒燬前項之物者，處1 年以下有期徒刑、拘役或500 元以下
罰金。
第 1 項之未遂犯罰之。
預備犯第1 項之罪者，處1 年以下有期徒刑、拘役或300 元以下
罰金。


司法院資訊處製作；財團法人民間司法改革基金會備份。
